【裁判字號】    90,上易,1190
【裁判日期】    900829
【裁判案由】    詐欺
【裁判全文】
臺灣高等法院臺南分院刑事判決          九十年度上易字第一一九號  Ａ
      上  訴  人  臺灣嘉義地方法院檢察署檢察官
      被      告  甲  ○  ○
右上訴人因被告詐欺案件，不服臺灣嘉義地方法院八十八年度易字第一四四三號中華
民國九十年六月二十一日第一審判決（起訴案號：臺灣嘉義地方法院檢察署八十八年
度偵字第六六四六號），提起上訴，本院判決如左：
      主      文
上訴駁回。
      理      由
一、公訴意旨略以：被告甲○○意圖為自己不法之所有，明知已陷於無償債能力之狀
    態，竟於八十七年五月七日，以其所經營之高思補習班財務困難為由，向告訴人
    乙○○調借新臺幣（下同）二十五萬元，使告訴人陷於錯誤，認為其子既在該補
    習班上課，遂好意予以幫忙，先後於同年月八日、十一日、十二日，分別交付甲
    ○○現金六萬元、九萬元、十萬元，雙方並約定同年月十三日償還，詎屆期被告
    並未償還。被告為再取信予告訴人，於同年月二十日，向告訴人謊稱其於新加坡
    中國銀行之大坡分行、新加坡分行分別有美金四十萬元及新加坡幣三十萬元，乃
    立具委託書委託告訴人前往領取，並代辦告訴人之護照及機票，惟事後證明係其
    拖延欠款之手段。嗣後被告再交付三紙發票人為吳敏男之彰化市第二信用合作社
    支票，以取信於乙○○，詎其中二紙支票於同年六月、七月間屆期，提示付款遭
    拒，甲○○乃再以發票人為林聰偉之土地銀行嘉義分行支票二紙將遭退票之二紙
    支票換回，迨乙○○將手中持有之三張支票，於同年八月十五日、二十日、三十
    日提示付款相繼遭拒，又再三催討無著，始知受騙等語，因認被告涉有刑法第三
    百三十九條第一項之詐欺罪嫌云云。
二、按犯罪事實應依證據認定之，無證據不得推定其犯罪事實；又不能證明被告犯罪
    者，應諭知無罪之判決，刑事訴訟法第一百五十四條、第三百零一條第一項分別
    定有明文。而所謂證據，須適於被告犯罪事實之證明者，始能採為斷罪資料（參
    照最高法院五十三年度台上字第二七五○號判例）。法院如未能發現相當證據或
    證據不足以證明，自不能以推測或擬制之方法以為裁判基礎（參照同院四十年台
    上字第八六號判例）。是以法院認定不利被告之事實，須依積極證據；苟積極證
    據不足為不利被告事實之認定時，即應為有利於被告之認定，更不必有何有利之
    證據（參照同院三十年上字第八一六號判例）。復按告訴人之告訴，係以使被告
    受刑事訴追為目的，是其陳述是否與事實相符，仍應調查其他證據以資審認（參
    照同院五十二年台上字一三○○號判例）。次按刑法第三百三十九條第一項之詐
    欺罪，必須行為人自始基於不法所有之意圖，以客觀上足以使人陷於錯誤之手段
    ，欺矇被害人使之交付財物，始足當之。若所使用之手段在客觀上不足以使人陷
    於錯誤，即不得以詐欺罪相繩（參照同院四十六年度臺上字第二六○號判例）。
    至於民事關係當事人間，債務人若有未依約定之債務本旨履行者，於社會一般交
    易經驗上原因非一，舉凡因不可歸責於己之事由致不能給付，或因合法主張抗辯
    事由而拒絕給付，或因財產、信用狀況緊縮而無力給付，甚至於債之關係成立後
    ，另起惡意遲延給付，皆有可能，非必出於自始無意給付之財產犯罪一端。而刑
    事被告依法不負自證無罪之義務，若別無足以證明被告自始意圖不法所有之積極
    證據，縱使其就所負債務惡意違約不為履行，仍僅為民事上之糾紛，要難違反刑
    事訴訟法第一百五十四條之規定，以單純債務不履行之狀態，推定被告自始具有
    不法所有之詐欺意圖，而轉令其提出有利於己之反證，此項禁止推定罪狀之法則
    ，並非僅為被告個人之訴訟利益而設，尤重在發見真實，以求國家刑罰權之正確
    行使，質言之，若無足可證明被告從事犯罪構成要件之積極證據，而依自辯過程
    蒐求、推測其犯罪事實，非法之所許，合此敘明。
三、本件公訴人認被告涉有詐欺犯行，無非係以被告向告訴人借款時，隱瞞其早陷於
    無資力之支付之狀態，而事後不僅分文未還，且向告訴人謊稱要告訴人至新加坡
    代其領款，而其嗣後所交付告訴人之還款支票均未獲兌現，足徵其有詐欺之故意
    為依據。訊據被告固坦承於上開時、地向告訴人借款二十五萬元，並約定同年月
    十三日償還，但屆期並未返還，嗣後其曾欲託告訴人至新加坡領款，但未成行，
    而其原交付三紙發票人為證人吳敏男之彰化市第二信用合作社支票，其中二紙支
    票於同年六月、七月間屆期，提示付款遭拒後，其再以發票人為證人林聰偉之土
    地銀行嘉義分行支票二紙將遭退票之二紙支票換回，而告訴人將手中持有之三張
    支票，於同年八月十五日、二十日、三十日提示付款相繼遭拒之事實，並有借據
    影本二份附於偵查卷可資佐證（見偵查卷第七至八頁）。惟被告矢口否認有何詐
    欺取財之犯行，並辯稱：其於八十七年四月十三日開始接手經營上開補習班，因
    補習班原由證人陳希平（後改名陳冠瑋）經營，積欠不少債務，週轉有困難，所
    以與家長開協調會，協調將學生轉介至其他補習班之事宜，告訴人亦有參加協調
    ，知道其周轉困難之事，但因其要支付老師薪資及補習班之費用，所以向告訴人
    借二十五萬元，其未隱瞞週轉不靈之事實，且該二十五萬元主要均用於支付老師
    薪資及補習班費用，並未據為己有；在其向告訴人借款未還後，因其尚在假釋中
    ，所以無法出國處理其在新加坡之銀行帳戶，其原要證人陳希平至新加坡代其處
    理，但為告訴人所阻，告訴人自願至新加坡替其處理帳戶，但後來其以電話查詢
    得知帳戶出問題，告訴人才未出國，其未以此詐騙告訴人；至於其交付告訴人之
    發票人為吳敏男支票三張，係因其已被拒絕往來，無支票可用，所以向證人周雪
    鳳借上開三張支票，結果屆期後其仍無法依照其與證人周雪鳳之約定，將該三張
    票之票款匯入證人吳敏男之帳戶，而其與證人周雪鳳聯絡，證人周雪鳳亦無錢匯
    入，所以該三張吳敏男支票其中一張跳票，其便又將案外人林淑美交付其作為清
    償用之二張證人林聰偉支票向告訴人換票，但該二張支票屆期亦未獲兌現，其實
    未以此為詐騙告訴人之手段等語。經查：
  (一)告訴人於原審審理時指稱：被告接手經營上開補習班後，旋因週轉不靈，於八十
    七年四月二十一日停課後，於同年五月五日間與家長及學生開協調會，轉介學生
    至嘉義市中興補習班，其確曾出席該協調會，其係因其子許家瑋在該處補習後，
    成績不錯，希望能繼續，所以在被告向其提出要借錢處理善後時，其才會借錢給
    被告解決補習班財務問題等語（見原審卷第四二頁、第一一六頁），並有被告於
    八十七年五月一日致補習班家長函影本、同年月五日家長協調會決議事項及執行
    情形紀錄影本一份、轉介名單三紙、出席協調會之學生簽名一份在卷可資佐證（
    見原審卷第七五至七九頁），雖告訴人於偵查中指訴稱：其不知被告欠債，如知
    被告欠債，其不會借錢予被告云云（見偵查卷第四一頁），惟由上開告訴人已參
    加協調會，知悉補習班經營困難等情觀之，告訴人於偵查中所為其不知被告欠債
    之指訴，顯然與常理不符，不足採信，被告應未以隱瞞其週轉不靈之事實而詐騙
    告訴人，公訴人對此尚有誤會。至告訴人雖又以被告於上開借據上書明在八十七
    年五月十三日還款，其始借款予被告，被告卻未如期償還，故認被告於借款時有
    詐欺之嫌云云。查被告於上開借據中，確實書明於八十七年五月十三日還款，有
    上開借據影本二份附於偵查卷足憑（見偵查卷第八至九頁），惟如前所述，本件
    被告於八十七年五月八日至同年五月十二日間向告訴人借款時，並未對告訴人隱
    瞞其所經營之補習班週轉困難，無法經營之事實，告訴人既已知悉該事實，則告
    訴人自須評估被告是否確有於八十七年五月十三日加以清償之能力，而決定是否
    借款，不能僅因被告屆期無法還款，即謂被告以此為詐騙手段而使告訴人借款。
  (二)證人即高思補習班前負責人陳希平於原審審理時證稱：其因資金週轉困難，所以
    找被告合夥，其確實向被告借款五十四萬元，但該部分列入被告之出資額等語（
    見原審卷第一一三頁），並有原審公證處八十七年四月三日八十七年度認字第二
    一０四四號認證書與所附之合夥契約書影本各一份在卷可憑（見偵查卷第三至四
    頁、原審卷第六六至六九頁），顯見被告接手高思補習班時，該補習班經營已有
    困難，被告並未有告訴人所指假借補習班經營困難而詐騙其借款之情形。而證人
    即高思補習班老師蔡孟翰、高素蘭、王紀章均證稱：證人即高思補習班前負責人
    陳希平積欠其等之薪資，均係被告所償還等語（見原審卷第一０九頁）；而證人
    即中興補習班國中部主任王碧惠亦證稱：被告要將學生轉介至中興補習班時，其
    向被告收取講義費，被告在八十七年五月六日付二萬元、同年月七日付四萬元、
    同年月十一日付四萬五千元，錢均係被告支付等語（見原審卷第十一頁），故被
    告向告訴人借款之時點，確實為被告處理學生轉班及老師薪資問題，而支付款項
    於證人蔡孟翰、高素蘭、王紀章與王碧惠之時，顯見被告向告訴人所借之款項確
    實用於補習班善後之用，此益徵被告無詐欺之故意。
  (三)公訴人雖又以被告立委託書要告訴人至新加坡領款，惟實際並未有該些款項及其
    交付告訴人吳敏男、林聰偉之上開支票均未獲兌現為由，認被告以上開方式取信
    告訴人，以掩飾其詐欺犯行。惟查：告訴人雖於偵查及原審審理之初指訴稱：
    被告在八十九年五月六日、五月七日、及五月十二日向其借款時，均曾提及要讓
    其至新加坡領款，被告後來無法還錢後，其才要被告書立委託書讓其前去領款云
    云（見偵查卷第八三至八四頁、原審卷第十八頁），惟告訴人嗣後於原審審理時
    ，則又改稱：係證人陳希平告知其被告在新加坡還有錢，其問被告為何不去新加
    坡領款後，被告說尚在假釋期間無法出境，所以被告才叫其至新加坡代領，之後
    因朋友說一定領不到錢，故未成行等語，此則與被告前開辯解大致相符，顯見告
    訴人此部分之指訴前後不一，自難以其上開偵查中之指訴遽認被告有詐欺之故意
    。參以被告書立委託書要告訴人前去新加坡中國銀行大坡分行領款之時間為八十
    七年五月二十日，在被告向告訴人借款之後，亦有委託書影本三份在卷足憑，而
    被告於八十七年五月間，其因前犯偽造文書案件，假釋中付保護管束期間確實尚
    未屆滿，出國並不方便，有臺灣高等法院被告全國前案紀錄表一份在卷可按等情
    ，本院認被告雖於新加坡已無其所稱之存款，惟告訴人欲至新加坡領款之時點係
    在告訴人借款予被告之後，且非被告主動要告訴人前往，而係告訴人索還被告所
    借之款項未果後，主動要前去新加坡代領以獲清償，故由此難以推得被告於向告
    訴人借款之初即有詐欺之故意。被告交付告訴人之發票人為吳敏男支票三張，
    係其向證人周雪鳳所借，但後來證人吳敏男之叔叔向被告要拿回其中二張支票等
    情，業據證人周雪鳳、吳敏男於原審到庭證述明確。雖證人周雪鳳於偵查中證稱
    ：被告係向其稱因被告母親之叔叔的女兒車禍骨折住院，急需用錢而向其調借該
    三張支票等語，與被告前開所辯該些支票為證人鄭財壽向其借款所交付之客票之
    情節不符，惟此係被告如何向證人周雪鳳取得發票人為吳敏男之上開三張支票，
    與被告是否施用詐術使告訴人交付財物無涉，公訴人據此推論被告於借款之初有
    詐欺犯行，尚嫌無據。至於被告交付告訴人發票人為林聰偉之支票二張部分，被
    告辯稱：此係證人林淑美交付其作為清償用等語，而證人林淑美於偵查、原審中
    經合法傳拘未獲，而未出庭作證，惟該二張支票既係因被告為向告訴人換回前開
    二張發票人為吳敏男之支票而交付，雖其嗣後未獲兌現，然此係被告借款後可否
    還款之問題，參以證人林聰偉係於八十九年九月四日始被列為拒絕往來戶，此有
    臺灣土地銀行嘉義分行八十八年十一月二十九日嘉存字第八八０一五九六號函與
    所附拒往資料一份附於偵查卷可憑（見第七０至七一頁），於被告借款之時，尚
    未被列為拒絕往來戶，本院自難僅因被告嗣後所交付之票據無法兌現，遽認被告
    於借款之初有施用詐術之犯行。
四、綜上所述，本件告訴人於借款之初既已明知被告所經營之補習班財務困難，業已
    停課，則其對於被告可能無償還能力應知之甚詳，而被告復未隱瞞該事實，而告
    訴人復基於幫助之意思同意借款予被告，即應自負風險，縱事後被告屆期未能清
    償，亦純屬民事糾葛，尚難因此遽認告訴人有何因受被告詐騙陷於錯誤而交付財
    物之情。參以被告與告訴人業已和解，約定分期償還，迄今均依約履行，此業據
    告訴人指陳在卷，並有嘉義市東區調解委員會調解筆錄影本一份在卷可稽，此益
    徵被告所為其無詐欺故意之辯解，並非臨訟飾卸之詞，應足採信。本件被告主觀
    上既缺乏詐騙之故意，客觀上復未實施詐術行為，揆諸前開說明，應與詐欺罪之
    成立要件不符，本件純屬民事糾葛。此外，本院依職權復查無其他積極證據足資
    證明被告確有詐欺犯行，本件應屬不能證明被告犯罪，原審以不能證明被告犯罪
    ，諭知被告無罪，核無不合。檢察官上訴意旨指摘原判決採證不當，為無理由，
    應予駁回。
據上論斷，應依刑事訴訟法第三百六十八條，判決如主文。
本案經檢察官許仲瑩到庭執行職務。
中    華    民    國      九十      年      八      月      二十九      日
                                  臺灣高等法院臺南分院刑事第六庭
                                      審判長法官  楊    明    章
                                            法官  戴    勝    利
                                            法官  顏    基    典
右正本證明與原本無異。
不得上訴。
                                      法院書記官  呂    嘉    文
中    華    民    國      九十      年      八      月        三十      日


司法院資訊處製作；財團法人民間司法改革基金會備份。
